臺灣宜蘭地方法院民事判決　　　　　　　 95年度訴字第252號
原　　　告　丙○○
訴訟代理人　林志嵩律師
被　　　告　乙○○
　　　　　　甲○○
上　一　人
訴訟代理人　簡坤山律師
上列當事人間債務人異議之訴事件，本院於96年8 月29日言詞辯
論終結，判決如下：
    主  文
原告之訴駁回。
訴訟費用新臺幣貳萬零捌佰元由原告負擔。
    事實及理由
一、本件被告乙○○，未於最後言詞辯論期日到場，核無民事訴
    訟法第386 條各款所列情形，爰依原告之聲請，由其一造辯
    論而為判決。
二、原告起訴主張：被告甲○○以其執有被告乙○○於民國92年
    12月30日所簽發，票號：140933號，面額新臺幣（下同）20
    0 萬元，到期日為94年12月30日之本票乙紙（以下簡稱系爭
    本票），向臺灣板橋地方法院聲請本票裁定准許強制執行，
    經該院以95年度票字第2322號裁定准許而確定在案，被告甲
    ○○即執該裁定及確定證明書向鈞院聲請強制執行被告乙○
    ○所有坐落宜蘭縣三星鄉○○段1561、1544-1、1984地號土
    地（以下簡稱系爭土地），經鈞院95年度執字第3551號強制
    執行事件併入95年度執字第624號強制執行事件予以受理（
    起訴狀漏載原案號為95年度執字第3551號強制執行事件），
    然被告間之系爭本票債權並不實在，被告對於系爭本票債權
    未能舉證證明其為真正。而系爭土地前於93年間經被告乙○
    ○出賣予原告，因被告乙○○拒為所有權移轉登記，原告乃
    訴請被告陳忠忠賢辦理所有權移轉登記，經鈞院94年度訴字
    第43號判決被告乙○○應將系爭土地所有權全部移轉登記予
    原告，被告乙○○不服提起上訴，亦經臺灣高等法院以95年
    度上字第200 號裁定駁回上訴而確定。原告對於被告乙○○
    有系爭土地所有權移轉登記請求權，縱因系爭土地遭到查封
    無法為所有權移轉登記，原告對於被告乙○○亦有賠償請求
    權。現因被告甲○○以非真正之系爭本票債權就系爭土地聲
    請強制執行，影響原告之權利，是原告對於系爭本票債權之
    存否有即受確認判決之利益，爰依法訴請確認系爭本票債權
    （包括本金及利息）不存在；另因被告乙○○怠於行使其權
    利，任由被告甲○○以非真正之系爭本票債權聲請查封系爭
    土地，原告既為被告乙○○之債權人，自得依據民法第242
    條及強制執行法第14條第2 項規定，代位被告乙○○提起債
    務人異議之訴，請求撤銷鈞院95年度執字第624 號強制執行
    事件之強制執行程序等語。並聲明：（一）確認被告乙○○
    與被告甲○○間就被告乙○○所簽發之系爭本票之本金及利
    息債權均不存在；（二）鈞院95年度執字第624 號強制執行
    事件之強制執行程序應予撤銷。
三、被告甲○○則以：被告乙○○前於90年間經營「音樂屋餐廳
    」，因周轉不靈，陸陸續續向被告甲○○借貸，至92年6 月
    27 日為止，共計借貸200萬元，此有被告甲○○自90年12月
    31 日起至92年6月27日止，陸續匯款至被告乙○○所獨資經
    營之「永一書店」及「音樂屋餐廳」在遠東商業銀行永和分
    行帳戶之匯款單據可證，嗣因被告乙○○經營不善，「永一
    書店」及「音樂屋餐廳」均倒閉，被告甲○○要求被告乙○
    ○返還借款，被告乙○○因已無資力償還，乃央求被告甲○
    ○延緩清償，並簽發系爭本票交付被告甲○○收執作為借貸
    之憑證，並同意於94年12月30日清償。至94年12月30日，被
    告甲○○提示系爭本票要求被告乙○○清償票款未獲兌現，
    被告甲○○遂持系爭本票向臺灣板橋地方法院聲請本票裁定
    准予強制執行，是系爭本票債權確屬真正，原告訴請確認系
    爭本票債權不存在並代位被告乙○○提起債務人異議之訴，
    顯無理由等語，資為抗辯。並聲明：原告之訴駁回。
四、被告乙○○雖未於最後言詞辯論期日到場，然據其先前到院
    陳述及提出之書狀則以：原告違反買賣契約，未依債務本旨
    給付，致給付不能，原告與被告間之訴訟，原告必為敗訴，
    自非債權人，無代位行使之權利。且被告間自90年12月31日
    起至92年6 月27日止之資金往來，均有銀行之憑證資料可查
    ，原告與被告乙○○之土地買賣係在93年間之事，借貸當時
    ，被告乙○○尚未認識原告，自無行使不實債權之可能及動
    機。被告甲○○基於朋友情誼，協助被告乙○○而借貸，被
    告乙○○乃簽發系爭本票，被告間確有系爭本票之債權關係
    存在，原告僅憑臆測即提起本件訴訟，自無可採等語，資為
    抗辯，並聲明：原告之訴駁回。
五、兩造不爭執之事實：
（一）被告甲○○以其執有被告乙○○所簽發之系爭本票，向臺
      灣板橋地方法院聲請本票裁定准許強制執行，經該院以95
      年度票字第2322號裁定准許而確定在案，被告甲○○即執
      該裁定及確定證明書向本院聲請強制執行被告乙○○所有
      之系爭土地，經本院95年度執字第3551號強制執行事件併
      入95年度執字第624號強制執行事件予以受理。
（二）系爭土地前經被告乙○○出賣予原告，原告訴請被告陳忠
      忠賢辦理所有權移轉登記，經本院94年度訴字第43號判決
      被告乙○○應將系爭土地所有權全部移轉登記予原告，被
      告乙○○不服提起上訴，經臺灣高等法院以95年度上字第
      200 號裁定駁回上訴而確定。
六、本件之爭點：
    本件被告乙○○未到庭參與爭點整理，僅有原告與被告甲○
    ○參與爭點整理，被告乙○○雖未同意原告與被告甲○○進
    行之爭點整理項目，然其答辯內容除抗辯原告並非債權人以
    外，其餘均與被告甲○○之答辯內容相同，故本件之爭點項
    目整理如下：（一）原告是否為被告乙○○之債權人而得行
    使代位權？（二）被告甲○○與被告乙○○間有無200 萬元
    之借貸關係存在？（三）原告請求撤銷本院95年度執字第62
    4 號強制執行事件之執行程序是否有理？以下即分別予以說
    明：
（一）原告是否為被告乙○○之債權人而得行使代位權？
      按債務人怠於行使其權利時，債權人因保全債權，得以自
      己之名義，行使其權利。但專屬於債務人本身者，不在此
      限。民法第242 條定有明文。查原告與被告乙○○間，就
      系爭土地曾簽立買賣契約，嗣後發生糾紛，原告訴請被告
      乙○○辦理所有權移轉登記，經本院94年度訴字第43號判
      決被告乙○○應將系爭土地所有權全部移轉登記予原告，
      被告乙○○不服提起上訴，經臺灣高等法院以95年度上字
      第200 號裁定駁回上訴而確定。此經本院調閱前述卷宗審
      核屬實。故原告主張其對於被告乙○○有債權存在之事實
      ，自屬可採。原告既為被告乙○○之債權人，則其以債權
      人身份就系爭本票債權是否真正之爭議而代位行使債務人
      異議之權利，核無不合，被告乙○○辯稱原告並非債權人
      不得行使代位權云云，不足為採。
（二）被告甲○○與被告乙○○間有無200 萬元之借貸關係存在
      ？
  １  查被告甲○○自90年12月31日起至92年6月7日止，先後匯
      款或存入25萬元、15萬元、20萬元、20萬元、15萬元、10
      萬元、50萬元、10萬元、25萬元、10萬元合計200 萬元，
      至「永一書局」及「音樂屋餐廳」之帳戶內之事實，此有
      被告甲○○提出之華南商業銀行、台灣中小企業銀行之匯
      款回執聯、匯款申請書及存款憑條等資料為證，並有台灣
      中小企業銀行永和分行95年10月4日95永和字第298號函文
      檢附之存款往來資料及遠東國際商業銀行95年10月14日（
      95）遠銀和字第34號函檢附之存、提匯款往來相關資料各
      乙份在卷可憑。而「永一書局」、「音樂屋餐廳」為被告
      乙○○獨資經營之商號之事實，亦有被告乙○○提出之台
      北縣政府營利事業登記證各乙份附卷可參。
  ２  次查：被告乙○○到庭陳述：土地買賣係93年間的事，是
      在200 萬借款發生之後的事情，我與甲○○二十幾年的交
      情，我當時已經經濟相當困難，我與原告間的訴訟已經開
      始，連裁判費都繳不起，甲○○向我購買農地時，我需要
      金錢，當時她有能力，她知道我的困難，所以她沒有主張
      抵銷，是基於信任。我有以3 筆土地的權狀押在甲○○那
      裡，她知道我有不動產等語。核與被告甲○○到庭陳稱：
      我與被告乙○○是多年的鄰居，我住在永和市○○路11號
      3 樓，他是在我家一樓樓下開永一書局，後來他又開一家
      音樂屋餐廳，因為需要資金，他拿土地權狀押在我這裡，
      並沒有設定抵押權擔保，我陸續借他200 萬元整，是從90
      年12月31日至92年6 月27日共10筆，我陸續用匯款方式匯
      到永一書局及音樂屋餐廳帳號，這是被告乙○○要求要匯
      到那些帳戶去，當時是說等到他土地買賣有錢之後再還錢
      給我，沒有講利息如何計算，只說到時候還錢時再一併給
      ，平常應該會以銀行利息計算，但是沒有特別講。當時他
      提到有一塊宜蘭大德段的農地要賣1坪5,000元，我想雪山
      隧道要通了，可值得投資，之前被告乙○○打算要賣給原
      告，後來沒有談攏，我想要投資，一樣要以1坪5,000元賣
      給我，因為該筆農地有貸款，所以我是匯款到五結鄉農會
      ，幫他還貸款，匯了110萬元，成交價為190萬元，另外匯
      了20萬元至台新銀行，因為乙○○有欠台新銀行錢，剩下
      50萬元直接匯款給乙○○，是匯到臺灣中小企銀。借款在
      先，是從90年12月31日開始，買賣土地是於93年4 月30日
      ，我們買賣土地時，借款還沒有還我，他當時押給我3 張
      土地權狀，他跟我要3張權狀回去，我要求他開立系爭200
      萬元的本票作為擔保等語大致相符。並有原告提出被告甲
      ○○於94年4月7日代償被告乙○○（借款人簡子凱）143
      萬元及利息、違約金28,834元之五結鄉農會代償證明書乙
      份可資參照，可證被告間確曾就系爭土地洽談買賣事宜並
      由被告甲○○代為清償被告乙○○積欠五結鄉農會之貸款
      。
  ３  綜上，被告主張被告甲○○自90年12月31日起至92年6月7
      日止，陸續借貸合計200 萬元予被告乙○○，並匯款給被
      告乙○○經營之「永一書局」及「音樂屋餐廳」，被告乙
      ○○因無力償還，乃於92年12月30日開立系爭本票作為憑
      證之事實，堪予採信。原告雖主張被告間雖有匯款之事實
      ，但並未證明上述匯款即屬借款云云，然被告均主張上述
      匯款即屬借款，且該等匯款之時間均在原告與被告乙○○
      於93年間就系爭土地成立買賣契約之前，被告實無預先知
      悉原告與被告乙○○後續發生買賣糾紛而預先假造匯款紀
      錄之可能，被告已舉出相當之證據證明被告間有200 萬元
      之借款債權存在，原告未能提出其他證據證明被告間尚有
      其他法律關係存在，即空言指摘被告間並非借貸關係云云
      ，自不足採。原告另指稱被告甲○○與其訴訟代理人就利
      息之計算說法不一致；被告甲○○於強制執行程序時係陳
      報於92年12月30日借貸被告乙○○200 萬元同時開立系爭
      本票，並非陸續借款；被告乙○○尚未清償借款前，被告
      甲○○竟不以債權抵債方式購買系爭土地，而另行出資代
      償系爭土地之貸款，與社會交易常情有違云云。然查：參
      照被告及被告訴訟代理人之歷次說法可知，被告間當時就
      借款之利息並未明確約定，此或係被告間之疏忽或朋友情
      誼所致，尚不能以此逕謂被告間之借款即屬虛偽；被告甲
      ○○於強制執行程序時雖陳報92年12月30日借貸被告乙○
      ○200 萬元同時開立系爭本票，與本院審理時辯解不相符
      合，然此並不能否定被告間確有長期而非一次的匯款紀錄
      ，自應以本院調查證據所得之資料為準；又被告甲○○不
      以債權抵債方式購買系爭土地，而另行出資代償系爭土地
      之貸款，此固與一般社會之交易常情有違，然被告間為多
      年鄰居朋友關係，彼等主觀上要選擇何種方式達成交易，
      乃彼等之自由，並不能憑此而推翻被告間確有在原告與被
      告乙○○買賣系爭土地前即有系爭本票債權存在之事實。
      故原告上開主張，自屬無據。
（三）原告請求撤銷本院95年度執字第624 號強制執行事件之執
      行程序是否有理？
      被告間之系爭本票債權既屬真正，已如前述，則被告甲○
      ○持系爭本票准予強制執行之裁定作為執行名義而聲請強
      制執行，自屬合法權利之行使，該強制執行之程序並無違
      誤，被告乙○○並無強制執行法第14條第2 項所規定於執
      行名義成立前有債權不成立或消滅或妨礙債權人請求之事
      由發生之情事，是原告主張代位被告乙○○主張債務人異
      議之訴而請求撤銷本院95年度執字第624 號強制執行事件
      之執行程序，顯無理由。另原告起訴係就系爭本票債權聲
      請強制執行之部分即本院95年度執字第3551號強制執行事
      件，該事件雖併入本院95年度執字第624 號強制執行事件
      ，但被告甲○○同時為本院95年度執字第624 號強制執行
      事件之債權人（執行名義為台灣板橋地方法院94促字第69
      635 號），原告起訴狀記載被告甲○○持系爭本票准予強
      制執行之裁定聲請強制執行之案號為本院95年度執字第62
      4 號強制執行事件，恐係誤載，本件勝敗結果不影響被告
      甲○○於原執行名義即台灣板橋地方法院94促字第69635
      號支付命令聲請強制執行之權利，亦不影響該部分之強制
      執行程序，附此敘明。
六、綜上所述，原告訴請確認系爭本票之本金及利息債權不存在
    ，並代位被告乙○○提起債務人異議之訴，請求撤銷本院95
    年度執字第624 號強制執行事件（95年度執字第3551號強制
    執行事件併入之部分），均無理由，應予駁回。本件事證已
    臻明確，兩造其餘攻擊防禦方法及舉證，核與判決結果無影
    響者，爰不一一論述，併此敘明。本件訴訟費用，僅有裁判
    費20,800元，應由原告負擔。
七、訴訟費用負擔之依據：民事訴訟法第78條。
中　　華　　民　　國　　96　　年　 　9　　月　　21　　日
                  臺灣宜蘭地方法院民事庭
                      法　官　林俊廷
正本與原本無異。
如不服本判決，須於判決送達後20日內提出上訴狀(須附繕本)。
中　　華　　民　　國　　96　　年　　9　　 月　　26　　日
                      書記官　陳蒼仁
